臺灣高等法院高雄分院刑事裁定　　 95年度上更(一)字第235號
　　抗告人即
　　受　罰人　甲○○
上列受罰人因被告乙○○等違反稅捐稽徵法等案件為證人，本院
裁定後，抗告人不服，提起抗告，經最高法院發回更審，本院裁
定如下：
    主  文
甲○○科罰鍰新臺幣壹萬元。
    理  由
一、按證人經合法傳喚，無正當理由而不到場者，得科以新臺幣
    三萬元以下之罰鍰，並得拘提之；再傳不到者亦同，刑事訴
    訟法第178 條第1 項定有明文。
二、本件受罰人甲○○為證人，經本院通知於民國95年12月25日
    下午2 時30分到場作證，該通知已於同年11月24日送達於受
    罰人，又經本院再次通知於民國96年1 月22日下午3 時30分
    到場作證，該通知已於95年12月27日送達於受罰人，均有送
    達證書在卷足稽。
三、受罰人（即證人）甲○○經本院合法通知後，雖曾具狀表明
    ，若到庭作證，如證述內容與本案發回前之陳述內容不符，
    以告訴人濫訟之情形，不論證人證述之情形是否符合告發之
    條件，告訴人仍恐將立即以證人偽證之名義再次告發證人，
    而縱使證人陳述之內容與之前受確定判決案件審理時所陳述
    之內容相符，然因當時所陳述之內容並未獲法院採信，始遭
    鈞院判處有期徒刑4 月，緩刑2 年之判決結果，故再次於鈞
    院為相同之證述，顯仍有受偽證處罰之可能，故證人經幾番
    思索後仍認為無再為本案出庭作證之必要云云。
四、然按證人恐因陳述致自己或與其有刑事訴訟法第180 條第1
    項關係之人受刑事追訴或處罰者，得拒絕證言，同法第181
    條定有明文。證人此項拒絕證言權（選擇權），與被告之緘
    默權，同屬其特權，旨在免除證人因陳述而自入於罪，或因
    陳述不實而受偽證之處罰，或不陳述而受罰鍰處罰，而陷於
    困境。為確保證人此項拒絕證言權，民國92年2 月6 日修正
    公布之刑事訴訟法第186 條第2 項，增訂法院或檢察官有告
    知證人之義務。此項規定係為保護證人而設，與同法第95條
    第2 款規定「訊問被告應先告知得保持緘默，無須違背自己
    之意思而為陳述」，固均屬不自證己罪之範疇。然被告本無
    自白犯罪之義務，故得以「被告」身分，而概括行使其緘默
    權，拒絕回答檢察官或法官之任何問題；證人則有到場接受
    訊問，陳述自己所見所聞具體事實之義務。證人陳述是否因
    揭露犯行而自陷於罪，得以行使其拒絕證言權，必須到場接
    受訊問後，針對所訊問之個別具體問題，逐一分別為主張，
    不得以陳述可能致其受刑事訴追或處罰為理由，而概括拒絕
    回答一切問題，以致妨害真實之發現。證人針對個別問題主
    張行使拒絕證言權，其拒絕證言之許可或駁回，依同法第18
    3 條第2 項規定，應由審判長、受命法官或檢察官為決定，
    非證人所得自行恣意決定，亦非謂證人一主張不自證己罪，
    法院或檢察官即應准許之（最高法院95年度台上字第6157號
    判決、96年度台抗字第123 號裁定、96年度台上字第199 號
    判決可參照）。足見受罰人即證人甲○○雖具狀表示唯恐出
    庭作證有受偽證處罰之可能而拒絕出庭作證，然依據上開最
    高法院之判決及裁定意旨，證人陳述是否因揭露犯行而自陷
    於罪，得以行使其拒絕證言權，必須到場接受訊問後，針對
    所訊問之個別具體問題，逐一分別為主張，不得以陳述可能
    致其受刑事訴追或處罰為理由，而概括拒絕回答一切問題，
    以致妨害真實之發現，故其不遵到場作證，並無正當理由可
    言，本院自得依刑事訴訟法第178 條第1 項規定加以裁罰，
    爰裁定如主文所示。
據上論斷，應依刑事訴訟法第178 條第2 項前段，裁定如主文。
中　　華　　民　　國　　96　　年　　4 　　月　　23　　日
                  刑事第二庭  審判長法  官  林正雄
                                    法  官  陳啟造
                                    法  官  黃壽燕
以上正本證明與原本無異。
如不服本裁定應於送達後5 日內向本院提出抗告狀。
中　　華　　民　　國　　96　　年　　4 　　月　　23　　日
                                    書記官  梁雅華
